ACORDAO-COMPLETO-2379215

ACÓRDÃO 2431/2019 ATA 39/2019 - PLENÁRIO

VISTOS, relatados e discutidos estes autos de representação, formulada pelo Ministério Público junto ao TCU (MPTCU) , com pedido de medida cautelar para a suspensão da execução dos contratos firmados com vistas à divulgação do denominado "pacote anticrime", levada a efeito pelo Governo Federal por intermédio da Secretaria Especial de Comunicação da Presidência da República (Secom) ;
ACORDAM os Ministros do Tribunal de Contas da União, reunidos em sessão do plenário, ante as razões expostas pelo Relator, em: 
9.1. com fundamento no art. 276, caput, do Regimento Interno/TCU, referendar a medida cautelar adotada por meio do despacho contido na peça 10, transcrito no relatório precedente, bem como as medidas acessórias constantes do mencionado despacho; 
9.2. dar ciência desta deliberação à Secretaria Especial de Comunicação Social da Presidência da República, ao representante, bem como aos parlamentares que subscrevem o expediente contido na peça 4.

Referendo de medida cautelar adotada em processo de representação sobre possível utilização irregular de recursos públicos federais em campanha publicitária.

Inicialmente, endosso as palavras do Ministro-Substituto Augusto Sherman no que concerne a um necessário desagravo deste Tribunal às figuras do Ministro Relator, Ministro Vital do Rêgo, e do Subprocurador-Geral, Dr. Lucas Rocha Furtado, que estão sendo hostilizados, provavelmente incentivados por essas hordas de pessoas que incentivam o ódio às instituições, que incentivam a agredir, a achincalhar e a promover sugestões que não se verificam na realidade.
Portanto, minha manifestação inicial é de estrita solidariedade ao Ministro Relator e ao Ministério Público de Contas. Eu acredito que esse Plenário precisa emitir uma manifestação eloquente quanto ao isso. Muito provavelmente, uma parte importante desses sites, blogs e contas nas redes sociais, que divulgam informações falsas, informações que procuram promover ilações, seriam até mesmo subsidiados por dinheiro que não se sabe de onde vem. Inicio, então, promovendo esse desagravo a essas duas figuras por quem temos tanto respeito.
Passo em seguida a tratar da questão em que o Ministro Sherman suscitou uma espécie de preliminar, a respeito da qual a Procuradora-Geral já nos expôs o ponto de vista do Ministério Público. Eu tenho visto, nesses anos em que estou no Tribunal, processos que se iniciam com meia página de papel e que, ao fim e ao cabo, revelam lesões tremendas ao erário público. Todos nós sabemos que o processo da Refinaria de Pasadena se iniciou após o pronunciamento de um deputado na Tribuna da Câmara dos Deputados, de que teria informações acerca de ilegalidades na aquisição da refinaria. Embora não houvesse qualquer documento, esse pronunciamento foi recebido neste Tribunal, onde foram promovidas as diligências necessárias.
Dessa forma, do meu ponto de vista, basta uma simples e sucinta descrição dos fatos para que a atividade de jurisdição administrativa desta Corte seja deflagrada. Nesse sentido, devo fazer justiça à representação feita pelo Dr. Lucas Rocha Furtado, que não se limita a fazer uma descrição singela. O Subprocurador-Geral, além de buscar informações divulgadas num veículo de imprensa que tem respeitabilidade e que não foram refutadas pelo Governo, fez exatamente o que os nossos códigos de processo dispõem que se deve fazer para uma peça inaugural de um processo. O Dr. Lucas narrou os fatos que entendeu que infringiam a legalidade, invocou as normas que, no seu modo de ver, se aplicam ao caso concreto, e formulou um pedido. Assim, não vejo o que o Ministério Público necessitaria acrescentar para deflagrar a jurisdição do Tribunal.
Por essa razão, respeitando a opinião do Ministro Sherman, entendo que a representação formulada pelo Ministério Público, ainda que não estivesse acompanhada das informações dos parlamentares, é mais do que suficiente para provocar a atuação deste Tribunal. Portanto, já emito meu voto para rejeitar essa preliminar.
Ademais, observo que não paira qualquer dúvida sobre a competência do Tribunal para atuar neste caso. Em linhas gerais, podemos resumir este caso da seguinte forma: o Parlamento e o Ministério Público de Contas provocaram esta Corte para que avaliasse a legitimidade de determinada despesa pública, apresentando elementos suficientes para caracterizar a jurisdição do Tribunal.
Configurada a competência, teremos tempo para adentrar no mérito da questão, aprofundando os exames a partir das manifestações que serão apresentadas neste processo.
Neste momento processual, de análises ainda preliminares, ficou claro que as despesas com a campanha publicitária em discussão parecem não encontrar qualquer respaldo na ação orçamentária autorizada na LOA 2019, classificada como "Publicidade de Utilidade Pública". Também cabe questionar se a referida ação publicitária se coaduna com o que prevê o art. 37, § 1º, da Constituição Federal, no sentido de apresentar caráter educativo, informativo ou de orientação social.
Mais ainda, coloquei-me a refletir se seria legítima a utilização de recursos públicos para divulgar e apoiar uma proposta legislativa que ainda se encontra em análise pelos representantes do povo, no âmbito das instituições incumbidas constitucionalmente dessa função. 
Adicionalmente às questões apresentadas pelo relator, seria de se questionar se o dinheiro público, por ser de todos, poderia ser empregado para induzir um dos lados de questão tão complexa sob a perspectiva ideológica. Se a matéria ainda está em discussão nas Casas Legislativas, cabe, no mínimo, a dúvida sobre a legitimidade da conduta de utilizar recursos públicos para desequilibrar o jogo democrático. Diversa seria a situação se a ação publicitária visasse esclarecer ou informar acerca de alterações legislativas já vigentes, as quais, aí sim, seriam dotadas de inquestionável interesse público.
Ainda no que concerne ao conteúdo da cautelar deferida pelo Eminente Relator, eu gostaria de recordar ao Plenário acerca da lição de um dos grandes filósofos e tratadistas da teoria da argumentação, o alemão Arthur Schopenhauer, contida no livro "Como vencer um debate sem precisar ter razão". Neste livro, o filósofo enumera 38 estratagemas dos quais um interlocutor pode se valer para promover uma esgrima intelectual, independentemente do conteúdo da discussão. Um deles é o argumento ad hominem, que ocorre quando alguém procura negar uma proposição com uma crítica ao seu autor e não ao seu conteúdo. Seria afirmar, por exemplo, que se uma proposta vem do Ministro Vital do Rêgo ou do Dr. Lucas Rocha Furtado, ela não prestaria.
Um outro estratagema é o argumento ad populum, sobre o qual o professor e jurista Luiz Alberto Warat assim discorreu:
"A apelação ao sentimento da comunidade é uma falácia que se emprega geralmente na atividade política e publicitária. Consiste em procurar o sentimento popular, não baseado num raciocínio correto e válido, mas apelando ao estado emocional latente no povo, aos valores ambientais que entusiasmam o povo. Há uma apelação a um sentimento de fraternidade comunitária, em quase todas as falácias, em um sentido lato."
Eu questiono a esse Plenário: se um parlamentar que vota contra o "pacote anticrime", depois de uma campanha maciça nos meios de comunicação social, será ou não será visto como um defensor do crime? E se o Governo decidir propor uma campanha publicitária antiatraso econômico e, com isso, propuser acabar com todas as demarcações de terra indígenas? Ou uma campanha publicitária anticomunismo, determinando perseguir qualquer pessoa que tenha uma divergência ideológica com pensamentos de direita? Ou uma campanha antipecado, que proponha perseguir quem defende o casamento homoafetivo? Ou até mesmo uma campanha antiabusos do TCU, e poderemos fechar esta Corte?
Quero dizer, com isso, que o próprio título da campanha constrange e coage o Congresso Nacional. Nenhum parlamentar tem condição de iniciar uma argumentação racional contra um pacote anticrime, porque o Governo embutiu nesse pacote sua visão de mundo e qualquer um que ouse divergir daquela visão incrustada no pacote anticrime será defensor do crime. O Ministro Vital do Rêgo, por ter dado esta cautelar, já virou defensor do crime. O Dr. Lucas Rocha Furtado, Subprocurador-Geral do MPTCU, já virou defensor do crime. Provavelmente eu, por estar acompanhando o voto do Ministro Vital do Rêgo, serei qualificado da mesma forma. Somente uma mente totalitária, sombria, maniqueísta, autoritária, pode imaginar que vai utilizar recursos públicos para manipular a população contra os canais de democracia representativa.
Em relação à Suspensão Liminar 1.101 do Rio Grande do Sul, entendo, do ponto de vista técnico, que a decisão monocrática, jamais submetida ao Plenário do Supremo Tribunal Federal, proferida com muita convicção e muita técnica pela Ministra Carmen Lúcia, em nada se aproxima com esse caso que estamos a analisar. A referida decisão se deu em uma suspensão de liminar, a qual, segundo estudiosos do direito processual, é da competência do presidente do Tribunal, e não do relator do recurso, exatamente porque tem um conteúdo político. Quando um órgão público maneja uma suspensão de liminar, nem por isso é afastado o cabimento do recurso, ou seja, essa não é uma decisão de cunho propriamente jurisdicional, e sim política.
Especificamente quanto ao caso tratado na decisão da Ministra Carmen Lúcia, com cujo conteúdo eu concordo, em nenhum momento se falava, naquela campanha da reforma da previdência, que aquela era uma proposta antiquebradeira do Brasil e que quem votasse contra a reforma da previdência queria que o Brasil quebrasse. O entendimento da Ministra Carmen Lúcia foi de que, em sede de juízo de delibação, portanto numa análise superficial, perfunctória, típica do momento cautelar, o juiz de primeiro grau e o Tribunal Regional Federal da 4ª Região não poderiam avançar sobre o conteúdo da campanha.
Ora, o título da campanha anticrime, por si, já fala o seu conteúdo. Não é preciso assistir ao filme da campanha anticrime para saber que se trata de um processo de convencimento da população de que quem votar contra aquele projeto é a favor do crime. É disso que se cuida. E, se este Plenário não impedir uma proposta dessa natureza, amanhã teremos aqui campanhas publicitárias antipecado, antiatraso econômico, antiabusos do Ministério Público.
O Brasil, na sua jovem democracia, cuja Constituição de 1988 completou agora 31 anos, tem testado situações limite às nossas instituições. Eu me recordo que, quando o Advogado-Geral da União, Dr. José Eduardo Cardoso, veio àquela Tribuna para defender as "pedaladas" da Presidente Dilma Roussef, o principal argumento utilizado foi o de que aquilo sempre foi feito e o Tribunal jamais o condenou. Entretanto, este Tribunal tem responsabilidade institucional e, sobretudo, responsabilidade histórica. Nós precisamos estar à altura do momento em que estamos vivendo.
Com essas ponderações, voto com a maior tranquilidade, acompanhando o voto do eminente Relator e ratificando, in totum, a cautelar de Sua Excelência. Entendo que, de fato, essa campanha suscita, no mínimo, graves dúvidas e, por medida de cautela, este Tribunal deve suspender a sua veiculação.
	É como voto.
TCU, Sala das Sessões Ministro Luciano Brandão Alves de Souza, em 9 de outubro de 2019.
Ministro BRUNO DANTAS
Tratam os autos de representação apresentada por membro do Ministério Público junto a este Tribunal, por meio da qual requer a suspensão cautelar imediata da campanha publicitária oficial relacionada à divulgação do denominado "Pacote Anticrime".
2.	O Representante, baseando-se em matérias jornalísticas, afirma que (a) a Secretaria de Comunicação - Secom da  Presidência da República não respondeu a solicitação do jornal O Globo acerca do valor empregado  nas peças publicitárias da referida campanha; (b) que a sonegação dessa informação ao jornal representa descumprimento de obrigação de transparência com as despesas públicas; (c) que o valor da campanha estaria situado em aproximadamente R$ 10 milhões, segundo apurado pelo referido jornal; (d) que o objetivo da referida campanha, segundo a Revista Forum, seria o de "tentar espalhar a sensação de insegurança no país, promovendo medo, ódio e intolerância"; (e) que as despesas públicas devem também ser analisadas sob o aspecto qualitativo; (f) que há a possibilidade de direcionamento de verbas publicitárias para atendimento de interesses pessoais e ideológicos do governo; e (g) que é um paradoxo o governo incentivar, por meio de campanha publicitária, a sensação de insegurança.  
3.	Entendendo serem essas razões suficientes, o Representante requer seja determinada a suspensão cautelar da referida campanha publicitária. 
4.	Somou-se a esse arrazoado, em mesmo sentido, um expediente encaminhado ao MP-TCU por deputados federais e senador da república.
5.	Ambas as peças, representação e expediente dos parlamentares, encontram-se parcialmente transcritas, em seus aspectos essenciais, no despacho objeto de análise neste momento. 
6. 	O eminente relator da representação, Ministro Vital do Rego, logo no início de sua análise, afirma que o objeto da representação é "ser ou não possível ao Poder Executivo Federal utilizar recursos públicos para difundir campanha publicitária que trata de projeto de lei de sua iniciativa, submetido ao Congresso Nacional e que ainda se encontra em discussão no parlamento" (§ 7º do despacho) , ou, em outras palavras, "se há amparo constitucional e legal para que a despesa pública seja realizada com vistas a promover "projeto de lei" na fase de sua tramitação pelo poder legislativo" (§ 8º do despacho) . 
7.	Apresentando a moldura normativa incidente sobre a matéria, o relator refere-se ao art 37, § 1º, da Constituição Federal (§ 9º do despacho) , e à Lei 12.232/2010 e ao Decreto 6.555/2008, e conclui, em análise estritamente preliminar, (a) que a utilização de recursos públicos para divulgação de um projeto de lei que, em tese, poderá sofrer alterações em sua tramitação pelas casas do Congresso Nacional não atende aos requisitos de caráter educativo, informativo e de orientação social estabelecidos na CF; e (b) que, considerando as definições trazidas nos normativos infraconstitucionais, há dificuldades em nelas encaixar a divulgação de uma campanha publicitária que tenha por objeto um 'projeto de lei' que ainda tramita no Congresso Nacional e que não foi devidamente discutido pelo parlamento.
8.	Sob o enfoque da realização da despesa, o eminente relator destaca que os empenhos foram realizados sob abrigo da ação orçamentária "Publicidade de Utilidade Pública", inserida no programa "Democracia e aperfeiçoamento da Gestão Pública" (§ 18 do despacho e § 4º de seu voto hoje trazido à apreciação) . Quanto a isso afirma novamente encontrar dificuldade em associar a divulgação de um projeto de lei que ainda será discutido pelo parlamento com o conceito de publicidade de utilidade pública definido nos normativos infraconstitucionais, por, em juízo sumário, não identificar na campanha o objetivo de "informar, educar, orientar, mobilizar, prevenir ou alertar a população para a adoção de comportamentos que gerem benefícios individuais e/ou coletivos" (§ 18 do voto e § 5º do voto) .
9.	Relativamente à cautelar, o eminente relator conclui que a existência de "fortes indícios" no sentido de que a contratação da referida campanha publicitária não se enquadraria na ação orçamentária "Publicidade de Utilidade Pública" justificaria a adoção de medida cautelar com vistas a suspender a execução do contrato publicitário firmado, evitando, com isso, a possibilidade de realização de despesa fora da finalidade legal prevista (§ 19 do despacho) . Nesse sentido, o requisito de existência de plausibilidade jurídica no pedido de cautelar residiria no enquadramento orçamentário equivocado do gasto público, uma vez que estaria contrariando os referidos dispositivos constitucionais e infraconstitucionais; e o requisito de risco de dano ou ao resultado útil do processo residiria em ser certo que, a cada dia, a despesa com os serviços prestados tenderia a aumentar (§ 21 do despacho) . O eminente relator não vislumbrou possibilidade de periculum in mora reverso uma vez que a suspensão da campanha não irá prejudicar as discussões dos projetos de lei que integram o "pacote anticrime" (§ 22 do despacho) .
10.	Apesar da bem elaborada análise realizada pelo eminente relator, peço vênias para divergir em alguns aspectos.
  
Relativamente ao conhecimento da representação
11.		Entendo que a representação, na forma em que apresentada pelo ilustre representante do Ministério Público perante este Tribunal, não preenche os requisitos necessário a seu conhecimento.
12.		O art. 235, caput e § 1º, c/c art. 237, § único, todos do RI/TCU, estabelecem que a representação deverá estar acompanhada de indício concernente à irregularidade ou ilegalidade denunciada e que, caso não observado esse requisito, o relator ou o Tribunal não conhecerá da representação.
13.		Conforme apontado nos primeiros parágrafos desta declaração de voto, a peça apresentada pelo MP/TCU baseia-se integralmente em informações contidas em matérias jornalísticas e formula seu juízo pela possível irregularidade da despesa apenas em opiniões negativas formuladas pelos jornalistas que escreveram as referidas matérias. A peça não trouxe qualquer documento relativo à campanha, nenhuma análise própria sobre as peças publicitárias, sobre sua adequação ou inadequação a qualquer normativo, nenhum documento ou análise sobre a realização da despesa em seu aspecto orçamentário. Em especial, o Representante indica como objetivo da campanha publicitária não os mencionados pelo Governo Federal, mas a opinião pessoal do jornalista da Revista Forum, o que me parece argumento desarrazoado e despropositado, imprestável para a avaliação do caso ou para sustentar ação desta Corte, que deve cuidar de fatos objetivos e não de opiniões pessoais de quaisquer viés que sejam. Ademais, a peça solicita a adoção de cautelar, mas não especifica quais seriam os aspectos que confirmariam a existência de seus requisitos fumus boni iuris e periculum in mora.
14.		A maior demonstração da inadequação da peça inaugural talvez resida no fato de não ter trazido, em argumento ou documento, qualquer das razões utilizadas pelo relator para concessão da cautelar.
15.		Já a peça complementar apresentada pelos parlamentares efetivamente apresenta alguns dos argumentos posteriormente aprofundados e utilizados pelo relator, em especial faz referência expressa ao arcabouço normativo incidente sobre a matéria e aponta possíveis incompatibilidades. Por essas razões, entendo que a peça complementar pode ser conhecida como peça inaugural da presente representação.
16.		Assim, proponho não seja conhecida a representação oferecida pelo Representante do MP/TCU, por não atender os requisitos no RITCU, mas seja conhecida, como representação, a peça apresentada pelos parlamentares.  
17.		Passo a analisar, em juízo de cognição sumária, o mérito da cautelar.
Sobre a possibilidade (legitimidade e legalidade) da divulgação de campanha publicitária versando sobre projeto de lei de autoria do poder executivo
18.	Concordo com o eminente relator no sentido de que a questão central trazida pela representação se refere à possibilidade (legitimidade e legalidade) da divulgação de campanha publicitária versando sobre projeto de lei de autoria do poder executivo. 
19.	Mas é importante bem entender a questão. O problema não é sobre a possibilidade prática de realização de uma campanha publicitária de caráter educativo, informativo ou de orientação social sobre um projeto de lei. É claro que é possível informar a população sobre um projeto de lei. O problema é, em verdade, se seria legítima e legal a realização pelo governo de despesa pública para divulgar projeto de lei de seu interesse. Caso seja possível (legítima e legal) a realização desse tipo de despesa, então deverá ela deter o referido caráter informativo. 
20.	Esses dois aspectos que foram tratados pela Eminente Ministra Carmén Lúcia, do STF, na oportunidade em que analisou questão idêntica a ora sob enfoque relacionada à legitimidade e legalidade de o governo federal difundir campanha publicitária sobre o projeto de emenda constitucional que versava sobre a reforma da previdência (PEC 287/2016) . No caso, o juízo de primeira instância e o TRF haviam concedido e confirmado liminar para suspender a divulgação da campanha governamental. Em razão das disposições constitucionais incidentes, a questão foi elevada ao STF. 
21.	Transcrevo, a seguir, trechos da decisão monocrática da Ministra, como Presidente do STF, prolatada em 02/04/2017, na Suspensão de Liminar 1.101 Rio Grande do Sul:
"12. A natureza constitucional da controvérsia jurídica estabelecida na Ação Civil Pública n. 5012400-56.2017.404.7100/RS é inegável, assim como o relevo jurídico dos direitos que se pretende acautelar. O princípio constitucional da publicidade dos atos da Administração Pública e o dever de conferir transparência às suas escolhas conjugam-se com o cumprimento do direito de informação titularizado pelo cidadão. A publicidade estatal deve, contudo, observar os requisitos e as limitações estabelecidos no § 1º do art. 37 da Constituição da República, sendo este o ponto central do embate jurídico estabelecido naquela ação civil pública. A manutenção pelo Tribunal Regional Federal da Quarta Região da decisão que impôs a suspensão do conteúdo publicitário institucional veiculado pelo Governo Federal respaldou-se na aparente incompatibilidade da medida de contracautela para assentar a presença de caráter educativo, informativo ou de orientação social nas peças publicitárias em questão, o que teria sido refutado pelo juízo de primeira instância. 
13. Como assinalado acima, embora seja esse o ponto central daquela ação civil pública, a avaliação do atendimento desse requisito e da não incidência nas vedações estampadas na parte final do § 1º do art. 37 da Constituição da República são irrecusáveis, pois o risco de lesão à ordem pública administrativa perpassa inevitavelmente pelo exame, ainda que superficial e provisório, desses aspectos. Na decisão de primeira instância apontou-se a impossibilidade de dispêndio de recursos públicos para promover campanha publicitária que afirma interesse de partido político que ocupa atualmente o poder, o qual deveria valer-se de recursos próprios para divulgar seu posicionamento favorável à medida. Acresceu, ainda, que a publicidade não disporia de conteúdo educativo, informativo ou de orientação social, tendo estabelecido clima de alarde sobre a questão previdenciária, incutindo a mensagem de que se a reforma proposta não prosperar os benefícios que compõem o regime previdenciário podem deixar de ser pagos. 
14. Embora o juízo singular tenha sugerido determinada convergência entre o viés do conteúdo publicitário e a ideologia do partido político de situação, não houve indicação expressa de que haveria promoção pessoal de autoridade ou mesmo do próprio partido político, a incidir na vedação contida na parte final do § 1º do art. 37 da Constituição 11 Supremo Tribunal Federal da República. Não se extraem do exame superficial destes autos eletrônicos elementos que permitam inferir promoção pessoal ou partidária de quem quer que seja, pelo que respeitado, em tese, o princípio da impessoalidade que deve reger a prática administrativa. 
15. Quanto ao caráter informativo, educativo ou orientação social que deve permear a publicidade dos atos, programas, serviços e campanhas estatais, não me parece, ao menos nesta fase e segundo o exame feito, ser possível recusá-los na espécie. 
16. O dever de dar publicidade aos atos e às escolhas feitas pelo governo não se cumpre apenas pela publicação dos atos nos meios ordinários, mas pelo compartilhamento de informações claras e objetivas aos cidadãos, apresentando-lhes os dados que deram suporte às escolhas, assim como suas repercussões no plano individual e coletivo. Somente assim, esclarecida sobre as escolhas feitas pelo Governo e sua motivação, poderá a população organizar-se em apoio ou em contraposição à solução engendrada. Enfatize-se que, para que se aperfeiçoem legitimamente, as informações devem ser propagadas de forma ampla, precisa, transparente e fiel, pois não se espera, tampouco se tolera no Estado Democrático de Direito, possa o Governo manipular dados, distorcer informações ou prestá-las a partir de omissões intencionais, abusando da boa-fé do cidadão e da confiança por ele depositada nas instituições. Ressalte-se que o desvirtuamento das informações prestadas ecoa quase tão gravemente quanto a ausência delas, pois ambas representam desatendimento ao princípio da publicidade e descumprimento dos deveres de transparência e de informação. Se, de um lado, a divulgação de informações contraditórias e desencontradas é um mal, de outro, a alienação representa mal maior, por subtrair do cidadão a capacidade de se definir, de se organizar e propor soluções alternativas, valendo-se, para tanto, da capacidade de influir sobre os representantes que elegeu. Seria mais deletério à democracia representativa que fundamenta o Estado de Direito que os representados se alienassem, deixando de atuar firmemente em defesa de seus interesses e no resguardo dos direitos conquistados. A linha diretiva traçada na campanha publicitária institucional levada a efeito pelo Governo Federal, do que se pode extrair dos autos eletrônicos, é focada na necessidade e premência da reforma previdenciária, o que não suprime a natureza informativa. Alarde feito sobre o projeto de emenda constitucional pode desestabilizar pessoas causando-lhes insegurança e angústia, por perceberem o direito ao benefício previdenciário se afastar de si, mas talvez seja esse o mote que impulsionará os cidadãos a buscar dela conhecer e sobre ela se informar. Assentado o convencimento sobre a questão e fixada a opinião favorável ou desfavorável à medida, poderá o cidadão se organizar e influir no debate democrático que se travará sobre a proposta de reforma e seu alcance. 
17. Não se pode deixar de atentar ao conteúdo das informações transmitidas nas peças publicitárias em discussão, encaminhadas no sentido de convencer a população sobre a necessidade da reforma previdenciária e da ausência de alternativas para corrigir alegadas distorções que estariam produzindo o desequilíbrio atuarial do sistema, tendo sido apresentada a escolha do Governo por uma proposta de caminho a ser trilhado, o que parece melhor que proposta alguma. Não se pode perder de vista também que a publicidade institucional alusiva à proposta de reforma da previdência tem como destinatário o público em geral, o que impede seja exposta em termos exclusivamente técnicos e dados complexos e de difícil compreensão, sob pena de não alcançar o objetivo de informar e esclarecer os aspectos mais sensíveis da proposta. O palco dos debates sobre a validade e acerto dessa escolha é o Congresso Nacional, no qual o povo é representado e onde a sociedade organizada exercerá sua influência a favor ou contra a proposta, travando os debates necessárias e legítimas sobre tema de tamanha relevância social. 
18. Assim, a suspensão da campanha publicitária institucional levada a efeito pelo Governo Federal sobre a reforma da previdência, especialmente quando os debates do parlamento já foram há muito iniciados, importa risco de grave lesão à ordem pública administrativa, por subtrair da Administração Pública os meios necessários para divulgação da proposta de reforma, sua motivação e repercussões. A suspensão da campanha causa mal maior que sua continuidade, nada obstando que venha a sofrer, no futuro, restrição pontual em peça publicitária na qual venha a ser detectada propagação de informação inverídica sobre a tema. Realço que a complexidade da matéria sobre os sistemas previdenciários (Regime Geral de Previdência Social e Regime Público de Previdência Social) pode levar à difusão de assertivas que pareçam controvertidas e informações aparentemente divergentes, não se admitindo apenas sejam elas falsas, porque então corromperiam a finalidade informativa que a Constituição impõe. 
19. Pelo exposto, defiro liminarmente o pedido para suspenderem-se os efeitos da decisão proferida pelo Tribunal Regional Federal da Quarta Região no julgamento da Suspensão de Liminar ou Antecipação de Tutela n. 5010299.06.2017.4.04.0000/RS e da decisão proferida pelo juízo da Primeira Vara Federal de Porto Alegre/RS na Ação Civil Pública n. 5012400-56.2017.404.7100/RS, permitindo a continuidade da campanha publicitária institucional levada a efeito pelo Governo Federal para esclarecer aspectos da proposta de reforma previdenciária em curso (art. 12, § 1º, da Lei n. 7.347/1985, art. 4º da Lei n. 8.437/1992 e art. 297 do Regimento Interno do Supremo Tribunal Federal) ".
22.	Como é possível observar, as posições adotadas pela Ministra Carmén Lúcia no caso retro referido foram bastante diferentes daquelas agora dotadas pelo eminente relator. 
23.	É necessário destacar que sobre a campanha de divulgação da reforma da previdência pesavam avaliações similares às que agora se fazem em relação à campanha do "pacote anticrime" (§ 13 da decisão da ministra) .
24.	Diante da inexistência de indícios concretos de promoção pessoal ou partidária (§ 14) , que poderiam ser de conhecimento sumário, a Ministra Carmen Lúcia afirma não ser recomendável realizar qualquer juízo com relação ao caráter informativo, educativo ou orientação social que deve permear a publicidade dos atos, programas, serviços e campanhas estatais, na fase de juízo de delibação, uma vez que exigiria aprofundamento na análise (§§ 15 e 16) , circunstância que se aplica ao caso ora em análise. 
25.	Esse argumento, a meu ver, enfraquece a afirmação no sentido de que é possível, com base nesse tipo de juízo, concluir sobre a presença de plausibilidade jurídica na afirmada ilegitimidade ou ilegalidade do ato sob análise. Em outras palavras, não seria recomendável apoiar uma conclusão pela presença de fumus boni iuris sobre a ausência de caráter informativo, educativo ou orientação social de uma campanha publicitária, uma vez que isso só seria possível com uma análise mais aprofundada e não em uma análise perfunctória.
26. 	Com relação a ser legítimo e legal realizar despesa para divulgar um projeto de lei de autoria do Poder Executivo, a Ministra destaca que é dever da administração, i.e. do governo, prestar informações sobre seus atos e escolhas, esclarecer as escolhas feitas e suas motivações, possibilitando que a população se posicione sobre o tema em questão e influa no debate democrático sobre a proposta de lei ou emenda constitucional, evitando com isso a alienação da população do processo legislativo (§ 16) .
27.	Ora, se é até mesmo um dever da administração, do governo, tornar públicas, além da mera publicação em jornais, as informações necessárias ao entendimento de suas escolhas e suas motivações, então é claro que tal despesa à conta do erário pode ser considerada legitima e legal.
28.	Esse argumento, a meu ver, reforça a posição no sentido de que, em juízo preliminar, deve ser dado crédito ao governo em sua intenção de bem informar o público acerca de suas escolhas e motivações, especialmente porque estaria no exercício de um dever constitucional.
29.	Por essas razões, conclui a Ministra que "a suspensão da campanha publicitária institucional levada a efeito pelo Governo Federal (...) importa risco de grave lesão à ordem pública administrativa, por subtrair da Administração Pública os meios necessários para divulgação da proposta de reforma, sua motivação e repercussões. A suspensão da campanha causa mal maior que sua continuidade."
30.	Esse argumento, a meu ver, demonstra a existência de fundado periculum in mora reverso a contraindicar a adoção da cautelar.
31.	Concluído que, em juízo preliminar, não há ilegitimidade ou ilegalidade na realização de despesa no intuito de divulgar projetos de lei de autoria do poder executivo, e, ainda, que não é recomendável, em cognição sumária, concluir pela ausência de caráter educativo, informativo ou de orientação em uma campanha publicitária, salvo se presentes indícios de promoção pessoal ou partidária, restaria analisar se há indícios de ilegalidade na realização da despesa no caso concreto suficientes, se presentes os requisitos, para ensejar a adoção de medida cautelar obstativa da continuidade da campanha.
Sobre a realização da despesa
32.	Entendo necessário complementar algumas informações trazidas pelo eminente relator em seu despacho e posteriormente em seu voto.
33.	Todo o orçamento da Secretaria de Comunicação da Presidência de República - Secom para o desenvolvimento de suas ações institucionais encontra-se abrigado sob o programa 2038 - Democracia e Aperfeiçoamento da Gestão Pública. Dentro deste programa, a LOA 2019 contemplou com dotação não apenas a ação orçamentária "2038.4641 - Publicidade de Utilidade Pública", como também a ação orçamentária "2038.2017 - Comunicação Institucional" e a "2038-2675 - Comunicação e Transmissão de Atos e Fatos do Governo Federal". Em outras palavras, toda a comunicação social do governo deverá ser subsidiada com recursos advindos de uma dessas três ações orçamentárias.
34.	Com relação à adequação do enquadramento da despesa relacionada à campanha publicitária do "pacote Anticrime" como "Publicidade de Utilidade Pública", entendo que tal enquadramento deve ser analisado em relação à descrição da ação no Sistema de Orçamento Público - SIOP (negrito meu) :
"4641 - Publicidade de Utilidade Pública
Descrição: A ação se desenvolverá por meio de divulgação de conteúdos vinculados a objetivos sociais de interesse público, que assuma caráter educativo, informativo, de mobilização ou de orientação social, ou ainda que contenha uma orientação à população que a habilite ao usufruto de bens ou serviços públicos e que expresse, com objetividade e clareza, mediante a utilização de linguagem de fácil entendimento para o cidadão. Propiciar o atendimento ao princípio constitucional da publicidade, mediante ações que visam informar, esclarecer, orientar, mobilizar, prevenir ou alertar a população ou segmento da população para adotar comportamentos que lhe tragam benefícios sociais, com o fim de melhorar a sua qualidade de vida."
  
35.	Essa descrição é diferente daquela constante dos normativos infraconstitucionais referenciados pelo eminente relator. Frente a essa redação, entendo, em juízo preliminar, plausível enquadrar a campanha de divulgação de projetos de lei do governo que versem sobre o combate ao crime no intuito de informar a população como "divulgação de conteúdo vinculado a objetivos sociais de interesse público, que assuma caráter informativo". Não tenho dúvidas no sentido de que o combate à criminalidade é um objetivo social de interesse público. 
36.	Caso, em uma análise mais aprofundada, se conclua que essa não é a ação orçamentária mais adequada para enquadramento da despesa realizada com a campanha publicitária sob análise, então poderá ser eventualmente realizado remanejamento da despesa, com cancelamento do empenho e demais providências necessárias.  
37.	Entretanto, se a conclusão final de mérito for no sentido de que a despesa é legítima e legal, então seria ilógico não ser possível enquadra-la em alguma ação orçamentária.
Diante do exposto, manifesto-me por que o Tribunal adote a deliberação que ora submeto à apreciação do Colegiado:
9.1. não conhecer da representação formulada pelo Ministério Público (peça 1) ;
9.2. conhecer como representação o expediente constante da peça 4, uma vez atendidos os requisitos de admissibilidade estabelecidos no RITCU;
9.3. tornar sem efeito a medida cautelar adotada pelo relator por meio do despacho contido na peça 10 dos presentes autos, bem como as medidas acessórias dele constantes;
9.4. determinar, com fundamento no art. 250, inciso II, do RITCU, a oitiva da Secom/PR, na pessoa de seu titular, para, no prazo de 15 dias manifestar-se sobre os fatos tratados nesta representação, oportunidade na qual deverá encaminhar a esta Corte:
9.4.1. cópia do processo licitatório referente à contratação da empresa responsável pelas ações de divulgação, acompanhado do termo de referência e do contrato celebrado, entre outros documentos que entender relevantes;
9.4.2. análise dos fundamentos legais que justifiquem a realização de despesa pública  para divulgação especificamente do "Pacote Anticrime" e genericamente de projetos de lei de autoria do Governo Federal;
9.4.3. especificação da despesa total prevista com a divulgação do referido pacote, do total empenhado, liquidado e pago; e
9.5. após a manifestação do titular da Secom/PR, determinar a remessa dos autos à SecexAdministraçao para que proceda a instrução do feito com vistas ao julgamento final de mérito, ficando desde já autorizada a realizar as medidas saneadoras que se fizerem necessárias.
TCU, Sala das Sessões Ministro Luciano Brandão Alves de Souza, em 9 de outubro de 2019.
Ministro-Substituto AUGUSTO SHERMAN CAVALCANTI

Secretaria Especial de Comunicação da Presidência da República.

3. Interessados/Responsáveis: não há.

13.1. Ministros presentes: José Mucio Monteiro (Presidente), Walton Alencar Rodrigues, Augusto Nardes, Aroldo Cedraz, Raimundo Carreiro, Ana Arraes, Bruno Dantas e Vital do Rêgo (Relator).
13.2. Ministro com voto vencido: Walton Alencar Rodrigues.
13.3. Ministro-Substituto convocado: Augusto Sherman Cavalcanti.
13.4. Ministro-Substituto convocado com voto vencido: Augusto Sherman Cavalcanti.
13.5. Ministros-Substitutos presentes: Marcos Bemquerer Costa e Weder de Oliveira.

ACORDAO-COMPLETO-2436683

Acórdão 3221/2020 - Plenário

VITAL DO RÊGO

Adoto como relatório o despacho de peça 10 que fundamentou a concessão da medida cautelar ora em apreciação:
Trata-se de representação apresentada pelo Subprocurador-Geral do Ministério Público junto ao TCU, Dr. Lucas Rocha Furtado, com fundamento no artigo 81, inciso I, da Lei 8.443/1992, e no artigo 237 do Regimento Interno do TCU, por meio da qual requer a adoção de medida cautelar para a suspensão imediata da campanha publicitária atinente ao denominado "pacote anticrime" levada a efeito pelo Governo Federal por intermédio da Secretaria Especial de Comunicação da Presidência da República (Secom) .
Na documentação de peça 1, o representante traz os seguintes argumentos:
 (...) 
Contextualizado, valho-me de trechos de reportagem publicadas no portal de notícias O Globo, em 27/9/19, para descrever os fatos ensejadores desta representação:
Campanha publicitária do governo Bolsonaro sobre pacote anticrime custou RS 10 milhões Bolsonaro vai participar do evento para lançar as peças na próxima semana, no Palácio do Planalto BRASÍLIA - Com lançamento oficial marcado para a próxima quinta-feira, a campanha publicitária do governo Jair Bolsonaro em defesa do pacote anticrime proposto pelo ministro da Justiça, Sergio Moro, custou R$ 10 milhões, segundo apurou a reportagem do GLOBO. Sob o lema de que "a lei tem que estar acima da impunidade", painéis de grande dimensão que integram a campanha começaram a ser colocados na quarta-feira nas fachadas de prédios da Esplanada dos Ministérios, em Brasília. O presidente vai participar do evento para lançar as peças, no Palácio do Planalto.
As peças publicitárias em vídeo usarão depoimentos e casos reais de vítimas de violência para demonstrar o efeito da impunidade de três pontos abordados no projeto: prisão a partir de condenação em segunda instância, tribunal do júri e "saidão" de presos. 
O momento da estreia tem como objetivo confluir com a análise das medidas no plenário da Câmara em busca de apoio da população ao pacote anticrime. A campanha é assinada pela agência Artplan, a mesma responsável pela publicidade da reforma da Previdência, que também tomou os prédios dos ministérios. 
Questionada desde segunda-feira sobre o investimento, a Secretaria de Comunicação (Secom) da Presidência, que é responsável pela estratégia de divulgação, não informou o valor empregado nas peças. [grifos meus] 
Outros canais midiáticos reproduziram a matéria jornalística de O Globo2. Além da magnitude dos recursos desembolsados com a campanha publicitária do governo Bolsonaro em defesa do pacote anticrime, chama-me atenção como essa campanha está sendo realizada. Conforme Revista Forum, "o objetivo da campanha é tentar espalhar a sensação de insegurança no país, promovendo medo, ódio e intolerância". 
Cabe notar que as despesas públicas além de se sujeitarem ao princípio da legalidade, também devem ser analisadas sob o aspecto qualitativo. Isso porque, a qualidade dos gastos públicos influencia na melhoria do planejamento orçamentário e na execução das despesas. Sendo, não apenas necessário, mas obrigatório, que os gastos públicos sejam motivados e transparentes. 
Nesse diapasão, é importante ressaltar que, conforme noticiado, a Secretaria de Comunicação (Secom) da Presidência, responsável pela estratégia de divulgação do governo federal, não informou o valor empregado nas peças publicitárias.
Desse modo, caso seja comprovada, de fato, necessidade para os gastos realizados com a campanha publicitária do governo Bolsonaro em defesa do pacote anticrime, deve haver prestação de contas e transparência dos dispêndios com essas despesas que permitam a efetiva fiscalização dos órgãos de controle, bem como da sociedade. Situação essa que não existe quando a Secom da Presidência da República não informa os valores empregados nas peças publicitárias. 
Como venho ressaltando em minhas manifestações, nunca é demais relembrar que o Estado não é o "dono" da coisa pública, apenas é seu gestor. Portanto, este tem o dever de prestar contas não só aos órgãos de controle, mas especialmente à sociedade. Em nosso país, o direito de acesso à informação pode ser considerado como um direito humano fundamental diretamente vinculado à noção de democracia. Isso porque, conforme preceitua nossa Carta Magna, "todo o poder emana do povo" e sendo assim, indiretamente, todos os recursos públicos também devem ser considerados do povo, cabendo a ele o poder-dever de fiscalizar os dispêndios realizados com seus recursos. 
O quadro acima descrito, ao meu ver, sugere possível direcionamento de verbas publicitárias em decorrência de interesses pessoais e ideológicos do governo. Além da transparência, não é demais lembrar que é dever do gestor público zelar pela impessoalidade dos atos da administração pública sob todas as diversas perspectivas mediante ante as quais esse princípio se expressa, em especial: o dever de isonomia por parte da Administração Pública; e o dever de conformidade ao interesse público. 
Além disso, cabe ressaltar que os arts. 5° e 144 da República Federativa do Brasil de 1988 (CF/1988) 4 dispõe sobre o direito à segurança. Em especial o art. 144 determina que a segurança pública, dever do Estado, direito e responsabilidade de todos, é exercida para a preservação da ordem pública e da incolumidade das pessoas e do patrimônio, através dos seguintes órgãos: a) polícia federal; b) polícia rodoviária federal; c) polícia ferroviária federal; d) polícias civis; e) polícias militares e corpos de bombeiros militares. 
Todos esses órgãos, ao meu ver, são de extrema importância para nosso país. Sendo assim, visando não me alongar, ressalto tão somente que a Polícia Federal é subordinada ao Ministério da Justiça e Segurança Pública. Nesse sentido, me parece um paradoxo o governo incentivar, através de campanha publicitária favorável ao pacote anticrime proposto pelo atual Ministro da Justiça, a sensação de insegurança no Brasil, quando, constitucionalmente, cabe a esse órgão garantir o direito à segurança dos cidadãos. 
Por fim, defendo e sempre defenderei o combate à corrupção no Brasil. Entendo que grandes mazelas do nosso país possuem raízes nesse instituto. Sendo assim, não estou a fazer juízo de valor das medidas do denominado "Pacote Anticrime" que estão sendo divulgadas pelas campanhas publicitárias. Porém, por mais que o combate à corrupção deva ser a prioridade na agenda brasileira, isso não justifica que gastos públicos sejam realizados sem observância aos princípios que regem as despesas públicas. 
Nesse contexto, os acontecimentos acima relatados reclamam, a meu ver, a pronta atuação do TCU, de modo a conhecer e a avaliar se os gastos com publicidade com relação à campanha publicitária do governo Bolsonaro em defesa do pacote anticrime atendem aos princípios do interesse  público e da transparência, segundo pressupostos técnicos e critérios impessoais, ou se tem servido ao favorecimento de interesses pessoais, com ofensa aos princípios da impessoalidade e da supremacia do interesse público. 
Além disso, é de perceber que o caso em exame encerra as condições necessárias e suficientes para que, com base no que dispõe o artigo 276, caput, do Regimento Interno do TCU, seja adotada medida cautelar determinando a suspensão imediata da campanha publicitária em questão. 
-III-
Ante o exposto, este representante do Ministério Público junto ao Tribunal de Contas da União, com fulcro no artigo 81, inciso I, da Lei 8.443/1992, e no artigo 237 do Regimento Interno do TCU, requer ao Tribunal, pelas razões acima aduzidas, que conheça desta representação a fim de que essa Corte de Contas, no cumprimento de suas competências constitucionais de controle externo de natureza contábil, financeira, orçamentária, operacional e patrimonial da Administração Pública Federal, decida pela adoção das medidas de sua competência necessárias a conhecer e a avaliar se os gastos com publicidade com relação à campanha publicitária do governo Bolsonaro em defesa do pacote anticrime, em especial, atendem ao interesse público e se respeitam os princípios da impessoalidade e da transparência, fazendo-se presentes, no caso em exame, o fumus boni iuris e o periculum in mora, determine V. Exa, o Plenário do TCU ou o relator desta representação, em caráter cautelar, a suspensão imediata da campanha publicitária em questão.
Com o mesmo objetivo do representante, foi juntada na peça 4, expediente encaminhado à Procuradoria-Geral do Ministério Público junto ao TCU pelos Deputados Federais Orlando Silva, Paulo Teixeira e Marcelo Freixo, bem como pelo Senador da República Randolfe Rodrigues. No referido documento, constam, no essencial, as seguintes justificativas: 
 (...) 
O chamado "Pacote Anticrime" é, na verdade, o Projeto de Lei do Executivo n° 882, de 19 de fevereiro de 2019, que tramita, na Câmara dos Deputados, em regime de prioridade apensado ao PL 10.372/2008. Ambos buscam introduzir modificações na legislação penal, processual penal e legislação correlata, com vistas à repressão da criminalidade organizada, violenta e da chamada corrupção. Não se trata, pois, de uma política ou de um programa do Governo Federal que pudesse justificar uma campanha publicitária institucional, conforme adiante será demonstrado.
 (...) 
Em 13 de setembro de 2019, o Presidente Rodrigo Maia prorrogou por 30 (trinta) dias o prazo para a conclusão das atividades do Grupo de Trabalho. É dizer, até pelo menos o dia 12 de outubro deste corrente ano, o Grupo de Trabalho está no exercício regular de suas atribuições e deverá, ao final de suas atividades, apresentar para deliberação dos demais parlamentares o resultado de seus esforços no âmbito do devido processo legislativo. 
Conforme tem sido noticiado pelos veículos de imprensa, os integrantes do referido GT têm aprovado alterações ao texto original do projeto de lei encaminhado pelo Governo Federal, com vistas à sua adequação ao que dispõe a Constituição da República, à jurisprudência do Supremo Tribunal Federal em matéria de direitos e garantias fundamentais, bem como em atenção às recomendações de dezenas de especialistas que, ao longo dos últimos meses, participaram de audiências públicas realizadas na Casa do Povo, ocasião em que ofereceram inestimáveis contribuições técnicas para os integrantes do Grupo de Trabalho. 
À toda evidência, a extemporânea e milionária campanha publicitária já iniciada pelo Governo Federal, em torno das medidas propostas no famigerado "Pacote Anticrime", tem como motivação dissimulada constranger os deputados e deputadas a não acatarem as contribuições que ainda serão oferecidas pelo Grupo de Trabalho à deliberação do Plenário. 
Ocorre que os recursos públicos não podem ser empregados fora de suas previsões legais e constitucionais. Trata-se de uma ação contrária à Constituição Federal, incompatível com o interesse público e lesiva à moralidade e às finanças da União, uma vez que a presente campanha publicitária se caracteriza única e exclusivamente pelo seu caráter político, não se enquadrando em qualquer dos casos previstos pela Constituição, além do que envolve grandes despesas para os cofres da Administração Pública Federal. Despesas que, a rigor, podem ser efetivamente desperdiçadas, uma vez que a matéria a ser veiculada ainda está em tramitação no Congresso Nacional e pode sofrer substanciais alterações até a conclusão do processo legislativo.
Publicidade vedada pela Constituição
É sabido que a publicidade dos governos é um instrumento de comunicação próprio das democracias, mas desde que se enquadre dentro dos limites e contornos da regulação traçada pelo Constituinte de 1988 e não desnature o caráter "educativo, informativo ou de orientação", conforme disposto no § 1°, do art. 37, da Constituição:
 (...) 
Ora, que caráter informativo, educativo ou de orientação social pode ter uma campanha publicitária sobre um projeto de lei? Uma proposta que ainda está em plena e regular tramitação no Congresso Nacional e que, portanto, poderá ser democraticamente alterada pelos legítimos representantes do povo brasileiro? Pode-se aceitar, sem o rompimento dos valores e princípios insculpidos na Constituição, que o Governo Federal promova, com recursos públicos, uma campanha para obtenção de apoio popular a um projeto de lei? 
A propósito, recorde-se que, pelo uso da máquina pública para veicular peças publicitárias revestidas da opinião do governo em exercício ao invés de fatos e de políticas públicas, o Ministério Público Federal no Distrito Federal (MPF/DF) acionou a Justiça e processou dois servidores da Secretaria de Comunicação da Presidência da República (Secom/PR) , quando da tramitação da Reforma da Previdência na Câmara dos Deputados. José Bello Souza Francisco, Diretor de Publicidade, e Duilio Malfatti, Secretário de Publicidade e Promoção da Secom, passaram a responder por improbidade administrativa. Para o MPF, os acusados atentaram contra os princípios da Administração Pública. As irregularidades aconteceram entre o final de 2016 e fevereiro de 2018, quando foi divulgada uma campanha publicitária oficial promovendo a PEC da Reforma da Previdência Social (PEC 287/2016) . A divulgação tendenciosa custou quase R$ 110 milhões. Em suma, tal postura é recorrente por parte da Secom.
Não obstante, a campanha aqui em discussão, sobre o pacote Anticrime, viola as disposições da Instrução Normativa n° 7, da própria Secom, de 19 de dezembro de 2014.
 (...) 
Ademais, na Lei Orçamentária Anual de 2019, somente há dotação para a realização de publicidade de utilidade pública, o que não é o caso da campanha aqui em questão.
 (...) 
Ora, o "Pacote Anticrime" ainda é algo irreal, existente apenas no plano das ideias, não pode ser caracterizado como ato, obra, serviço ou campanha de órgão público e, consequentemente, não pode ser objeto da publicidade governamental.
A situação seria diferente se já houvesse sido legitimado e aprovado pelo Poder Legislativo. Daí a legislação, que seria real e aplicável a todos, poderia ser objeto da publicidade estatal, pois teria por objetivo o esclarecimento da população quanto às novas regras penais e processuais, desde que as mensagens fossem veiculadas com nítido caráter educativo e/ou informativo.
Há uma clara preocupação do legislador em proibir o uso da publicidade, custeada com recursos públicos, para fins de promoção pessoal, para disputas políticas ou para influenciar a opinião pública. Numa primeira leitura, o preceito constitucional invocado (§1°, do art. 37) pode gerar a falsa percepção de estar limitado, única e exclusivamente, à vedação da publicidade que caracterize promoção pessoal de autoridades ou servidores públicos. Entretanto, por se tratar de regra atrelada à moralidade, sua interpretação deve ir além e levar em conta qualquer situação que possa desvirtuar a vontade do constituinte, desnaturando o caráter educativo, informativo ou de orientação que a norma requer.
* * *
ANÁLISE E DECISÃO
Apresentados de forma breve os fatos narrados, passo a decidir. Inicialmente, conheço da presente representação eis que satisfeitos os requisitos legais previstos nos artigos 235 e 237 do Regimento Interno do TCU.
Verifico que o objeto central da presente representação diz respeito à legalidade da utilização de recursos públicos para a realização de campanha publicitária destinada a promover o "pacote anticrime" do Governo Federal. 
Ocorre que o referido pacote está incluído no Projeto de Lei 882/2019, de iniciativa do Poder Executivo, apensado ao PL 10.372/2018, que tramita atualmente na Câmara dos Deputados. Segundo a ementa do texto original o referido projeto:
Altera o Decreto-Lei nº 2.848, de 7 de dezembro de 1940 - Código Penal, o Decreto-Lei nº 3.689, de 3 de outubro de 1941 - Código de Processo Penal, a Lei nº 7.210, de 11 de julho de 1984 - Lei de Execução Penal, a Lei nº 8.072, de 25 de julho de 1990, a Lei nº 8.429, de 2 de junho de 1992, a Lei nº 9.296, de 24 de julho de 1996, a Lei nº 9.613, de 3 de março de 1998, a Lei nº 10.826, de 22 de dezembro de 2003, a Lei nº 11.343, de 23 de agosto de 2006, a Lei nº 11.671, de 8 de maio de 2008, a Lei nº 12.037, de 1º de outubro de 2009, a Lei nº 12.850, de 2 de agosto de 2013, e a Lei nº 13.608, de 10 de janeiro de 2018, para estabelecer medidas contra a corrupção, o crime organizado e os crimes praticados com grave violência a pessoa.
Portanto a discussão que se tem é no sentido de ser ou não possível ao Poder Executivo Federal utilizar recursos públicos para difundir campanha publicitária que trata de projeto de lei de sua iniciativa, submetido ao Congresso Nacional e que ainda se encontra em discussão no parlamento. 
Colocando de outra maneira, é preciso responder se há amparo constitucional e legal para que despesa pública seja realizada com vistas a promover "projeto de lei" na fase de sua tramitação pelo poder legislativo, já que nessa situação, tais projetos necessariamente devem ser democraticamente discutidos no âmbito das casas legislativas, antes de sua conversão em lei em sentido estrito, razão pela qual o conteúdo preliminar submetido ao escrutínio do parlamento poderá sofrer drásticas alterações, fato que poderia tornar a referida divulgação inócua, desperdiçando recursos públicos. 
A primeira referência para identificar a legalidade da utilização de recursos públicos com a referida finalidade passa pela Constituição Federal, em especial, o art. 37, 
Art. 37. A administração pública direta e indireta de qualquer dos Poderes da União, dos Estados, do Distrito Federal e dos Municípios obedecerá aos princípios de legalidade, impessoalidade, moralidade, publicidade e eficiência e, também, ao seguinte:     
 (...) 
§ 1º A publicidade dos atos, programas, obras, serviços e campanhas dos órgãos públicos deverá ter caráter educativo, informativo ou de orientação social, dela não podendo constar nomes, símbolos ou imagens que caracterizem promoção pessoal de autoridades ou servidores públicos.
 Portanto, o dispositivo constitucional mencionado prescreve que, em atenção aos princípios da legalidade, impessoalidade, moralidade, publicidade e eficiência, a publicidade dos atos, programas, obras, serviços e campanhas dos órgãos públicos deverá ter caráter educativo, informativo ou de orientação social. 
 Na situação concreta, ao menos em juízo de estrita delibação, entendo que a utilização de recursos públicos para a divulgação de "um projeto de lei" que, em tese, poderá, de forma democrática, sofrer alterações sensíveis após as discussões que serão levadas a efeito pela Câmara dos Deputados e pelo Senado Federal não atendem aos requisitos de caráter educativo, informativo e de orientação social. Isso porque, como qualquer projeto de lei, o que se tem são teses abstratas que serão alteradas pelos legitimados a representar a população. Assim, não se poderia falar que tal campanha tem por objeto educar, informar ou orientar já que ainda não há uma regra decidida e aprovada pelo poder legislativo que reúna condições para tanto.
 Verifico, também, que há ao menos duas normas infraconstitucionais que regulam a publicidade do governo federal. São elas a Lei 12.232/2010 que trata das normas gerais para licitação e contratação de serviços de publicidade prestados por agências de propaganda, e o Decreto 6.555/2008, que dispõe sobre as ações de comunicação do Poder Executivo Federal. 
 Observo que o sobredito decreto traz as seguintes orientações a respeito das ações de comunicação do Poder Executivo Federal:
Art. 1o  As ações de comunicação do Poder Executivo Federal serão desenvolvidas e executadas de acordo com o disposto neste Decreto e terão como objetivos principais:
I - dar amplo conhecimento à sociedade das políticas e programas do Poder Executivo Federal;
II - divulgar os direitos do cidadão e serviços colocados à sua disposição;
III - estimular a participação da sociedade no debate e na formulação de políticas públicas;
IV - disseminar informações sobre assuntos de interesse público dos diferentes segmentos sociais; e
V - promover o Brasil no exterior. 
 (...) 
Art. 3º As ações de comunicação do Poder Executivo Federal compreendem as áreas de:
I - Comunicação Digital;              
II - Comunicação Pública;                  
III - Promoção;                  
IV - Patrocínio;                 
V - Publicidade, que se classifica em:        
a)  publicidade de utilidade pública;                 
b)  publicidade institucional;                   
c)  publicidade mercadológica; e  
d)  publicidade legal;         
 Ao conceituar as espécies de publicidade aludidas no art. 3º, inciso V do Decreto 6.555/2008, a Instrução Normativa 7 de 19 de dezembro de 2014, da Secretaria de Comunicação Social da Presidência da República traz as seguintes definições:
Art. 3º As espécies de publicidade de que trata o art. 3º, inciso V, alíneas "a" a "d", do Decreto nº 6.555/2008 são conceituadas como segue: 
I - Publicidade Institucional: destina-se a posicionar e fortalecer as instituições, prestar contas de atos, obras, programas, serviços, metas e resultados das ações do Poder Executivo Federal, com o objetivo de atender ao princípio da publicidade e de estimular a participação da sociedade no debate, no controle e na formulação de políticas públicas e de promover o Brasil no exterior;
II - Publicidade de Utilidade Pública: destina-se a divulgar temas de interesse social e apresenta comando de ação objetivo, claro e de fácil entendimento, com o objetivo de informar, educar, orientar, mobilizar, prevenir ou alertar a população para a adoção de comportamentos que gerem benefícios individuais e/ou coletivos; 
III - Publicidade Mercadológica: destina-se a alavancar vendas ou promover produtos e serviços no mercado;
IV - Publicidade Legal: destina-se a divulgar de balanços, atas, editais, decisões, avisos e de outras informações dos órgãos e entidades do Poder Executivo Federal, com o objetivo de atender a prescrições legais.
 Observo, também, que no endereço eletrônico da Secretaria Especial de Comunicação Social da Presidência da República[footnoteRef:2] consta a seguinte definição para Publicidade de Utilidade Pública: [2:  Disponível em: http://www.secom.gov.br/acesso-a-informacao/acoes-e-programas] 
Obedece ao princípio constitucional da publicidade, mediante ações que visam informar, esclarecer, orientar, mobilizar, prevenir ou alertar a população ou segmento da população para adotar comportamentos que lhe tragam benefícios sociais, com a finalidade de melhorar a sua qualidade de vida.
A ação se desenvolve por meio da divulgação de conteúdos vinculados a objetivos sociais de interesse público, que assuma caráter educativo, informativo, de mobilização ou de orientação social, ou ainda que contenha uma orientação à população que a habilite ao usufruto de bens ou serviços públicos e que expresse, com objetividade e clareza, mediante a utilização de linguagem de fácil entendimento para o cidadão.
 Considerando as definições trazidas pela aludida instrução normativa bem como a que consta no endereço eletrônica da Secom/PR, tenho dificuldades de encaixar nas referidas definições, a divulgação de uma campanha publicitária que tem por objeto um "projeto de lei" que ainda tramita no âmbito do Congresso Nacional e que não foi devidamente discutido pelo parlamento. 
 Embora nenhuma informação concreta a respeito dos gastos com a aludida campanha publicitária tenha sido trazida aos autos, em consulta ao Portal da Transparência do Governo Federal, identifiquei ao menos três empenhos realizados para atender campanha referente ao pacote anticrime:
	Nº do documento
	Valor 
	Objeto
	Detalhamento do Gasto
 (subtítulo) 
	Descrição 

	2019NE800063[footnoteRef:3] [3:  Disponível em: http://transparencia.gov.br/despesas/empenho/110319000012019NE800063?ordenarPor=fase&direcao=desc] 
 (Data: 24/5/2019) 
	R$ 999.000,00
	REFORCO DE EMPENHO PARA ATENDER DEMANDA 20190013 - SEGURANCA PUBLICA - MEDIDAS ANTICRIME
	---
	---

	2019NE800072[footnoteRef:4] [4:  Disponível em: http://transparencia.gov.br/despesas/empenho/110319000012019NE800072?ordenarPor=fase&direcao=desc] 
 (Data: 29/7/2019) 
	R$ 9.000.000,00
	REFORCO DE EMPENHO PARA ATENDER CAMPANHA MEDIDAS ANTICRIME
	SERVICOS DE PUBLICIDADE DE UTILIDADE PUBLICA
 (4641.0001) 
	PROPAGANDA E PUBLICIDADE 000000892 SERVIçOS DE PUBLICIDADE PRESTADOS POR INTERMéDIO DE AGêNCIAS DE PROPAGANDA, COMPREENDENDO O CONJUNTO DE ATIVIDADES REALIZADAS INTEGRADAMENTE QUE TENHAM POR OBJETIVO O ESTUDO, O PLANEJAMENTO, A CONCEITUAçãO, A CONCEPçãO, A CRIAçãO, A EXECUçãO INTERNA, A INTERMEDIAçãO E A SUPERVISãO DA EXECUçãO EXTERNA E A DISTRIBUIçãO DE PUBLICIDADE AOS VEíCULOS E DEMAIS MEIOS DE DIVULGAçãO.

	2019NE800104[footnoteRef:5] [5:  Disponível em: http://transparencia.gov.br/despesas/empenho/110319000012019NE800104?ordenarPor=fase&direcao=desc] 
 (Data: 3/9/2019) 
	R$ 9.320.000,00
	REFORCO DE EMPENHO APOS ANULACAO NO 2019NE80006 - CAMPANHA MEDIDAS ANTI-CRIME 2
	SERVICOS DE PUBLICIDADE DE UTILIDADE PUBLICA
 (4641.0001) 
	PROPAGANDA E PUBLICIDADE 000000892 SERVIÇOS DE PUBLICIDADE PRESTADOS POR INTERMÉDIO DE AGÊNCIAS DE PROPAGANDA, COMPREENDENDO O CONJUNTO DE ATIVIDADES REALIZADAS INTEGRADAMENTE QUE TENHAM POR OBJETIVO O ESTUDO, O PLANEJAMENTO, A CONCEITUAÇÃO, A CONCEPÇÃO, A CRIAÇÃO, A EXECUÇÃO INTERNA, A INTERMEDIAÇÃO E A SUPERVISÃO DA EXECUÇÃO EXTERNA E A DISTRIBUIÇÃO DE PUBLICIDADE AOS VEÍCULOS E DEMAIS MEIOS DE DIVULGAÇÃO.

 Do quadro, observa-se que o detalhamento do gasto foi inserido na espécie "Publicidade de Utilidade Pública", cuja definição consta no art. 3º, inciso II da Instrução Normativa 7/2014, da Secretaria de Comunicação Social da Presidência da República. Conforme já mencionei não vislumbro como alinhar a divulgação de um projeto de lei que ainda será discutido pelo parlamento com o objetivo de "de informar, educar, orientar, mobilizar, prevenir ou alertar a população para a adoção de comportamentos que gerem benefícios individuais e/ou coletivos". Observo que a LOA 2019 somente contemplou com dotação, a ação orçamentária "Publicidade de Utilidade Pública", no Orçamento da Presidência da República, dentro do programa "Democracia e aperfeiçoamento da Gestão Pública" (2038.4641.0001) [footnoteRef:6]. Nesse contexto, a discussão passa pela possibilidade ou não de enquadrar os gastos em questão na referida ação orçamentária (Publicidade de Utilidade Pública) , eis que é a única que, dentro do programa "Democracia e aperfeiçoamento da Gestão Pública", contempla dotação no orçamento da Presidência da República previsto na LOA 2019.  [6:  Disponível em: http://www.planejamento.gov.br/assuntos/orcamento-1/orcamentos-anuais/2019/loa-2019/volume-iv.pdf/view] 
 Considerando o breve relato apresentado, entendo que há fortes indícios de que a contratação da campanha publicitária atinente ao denominado "pacote anticrime" não se enquadra na ação orçamentária "Publicidade de Utilidade Pública", justificando, assim a adoção de medida cautelar com vistas a suspender a execução do contrato publicitário firmado até que esta Corte de Contas se pronuncie no mérito a respeito dos fatos apontados, eis que, a continuar em vigência, o aludido contrato poderá redundar em despesa realizada fora da finalidade legal prevista.
 Observo, por oportuno, que a campanha foi lançada oficialmente no dia 3/10/2019 e suas ações estarão no ar até o dia 31/10/2019. 
DO PERICULUM IN MORA E DO FUMUS BONI JURIS
 Nessa senda, observo que o fumus boni juris decorre do enquadramento, a priori equivocado, do gasto público referente ao "pacote anticrime" dentro da ação orçamentária "Publicidade de Utilidade Pública", contrariando as disposições do art. 37, § 1º da CF/1988 e o art. 3º, inciso II, da Instrução Normativa 7/2014, da Secretaria de Comunicação Social da Presidência da República. O periculum in mora está fundado no fato de que a campanha publicitária já está em plena divulgação sendo certo que, a cada dia, a despesa com os serviços prestados tenderá a aumentar, podendo redundar em despesa realizada em finalidade diversa da legalmente prevista.
 Destaco que não há periculum in mora reverso uma vez que a eventual suspensão do contrato referente à aludida campanha não irá prejudicar as discussões dos projetos de lei que integram o pacote anticrime e que estão tramitando ordinariamente no âmbito do Congresso Nacional.
CONCLUSÃO
 Diante do exposto, e considerando juízo de estrita delibação, acolho, no essencial, o requerimento formulado pelo representante e determino:
23.1. cautelarmente, com fulcro no art. 276, caput, do Regimento Interno do TCU, à Secretaria Especial de Comunicação Social da Presidência da República, que suspenda a execução dos contratos firmados com vistas à divulgação do denominado "pacote anticrime", até que o Tribunal se posicione sobre o mérito desta representação; 
23.2. a oitiva, nos termos do art. 276, § 3º, do Regimento Interno/TCU, do titular da Secretaria Especial de Comunicação da Presidência da República, Sr. Fábio Wajngarten para, no prazo de 15 (quinze) dias, manifestar-se sobre os fatos relatados nesta representação, esclarecendo e apresentando, também, as seguintes informações:
23.2.1. fundamento legal utilizado e justificativas para lastrear a realização de despesas com a campanha referente ao "pacote anticrime"; 
23.2.2. despesa total prevista com a divulgação do referido pacote bem como o total empenhado, liquidado e pago;
23.2.3. enviar cópia do processo licitatório referente à contratação da empresa responsável pelas ações de divulgação, acompanhado de termo de referência que detalhe o objeto contratado, bem como do contrato firmado, entre outros documentos que entender pertinentes à discussão;
 Após a manifestação do titular da Secom/PR, determino a remessa dos autos à SecexAdministração para que proceda a instrução do feito, ficando desde já autorizada a realizar as medidas saneadoras que se fizerem necessárias.
 Encaminhem-se os autos à unidade técnica para que sejam expedidas as notificações de que trata o presente despacho.
Eis o Relatório.

Irma Claudia do Nascimento Morais (OAB/DF 48.255) e outros.

Procuradora-Geral Cristina Machado da Costa e Silva (manifestação oral).

INDÍCIOS DE UTILIZAÇÃO IRREGULAR DE RECURSOS PÚBLICOS NA CAMPANHA PUBLICITÁRIA REFERENTE AO DENOMINADO PACOTE ANTICRIME DO GOVERNO FEDERAL. PERICULUM IN MORA E FUMUS BONI IURIS CARACTERIZADOS. CONCESSÃO DE MEDIDA CAUTELAR "INAUDITA ALTERA PARS".

REPRESENTAÇÃO (REPR)

Secretaria de Controle Externo da Administração do Estado (SecexAdmin).

Trata-se de representações analisadas em conjunto, oferecidas pelo Ministério Público junto ao TCU (MPTCU) e por membros do Congresso Nacional, por meio das quais se requer a adoção de medida cautelar para a suspensão imediata da campanha publicitária atinente ao denominado "pacote anticrime" levada a efeito pelo Governo Federal por intermédio da Secretaria Especial de Comunicação da Presidência da República (Secom) .
O objeto central da presente representação diz respeito à legalidade da utilização de recursos públicos para a realização de campanha publicitária destinada a promover o "pacote anticrime" do Governo Federal. 
Ocorre que o referido pacote está incluído no Projeto de Lei 882/2019, de iniciativa do Poder Executivo, apensado ao PL 10.372/2018, resultado de trabalho conduzido por Comissão presidida pelo Ministro do STF Alexandre Moraes e que tramita atualmente na Câmara dos Deputados. 
Nesse cenário, mediante despacho de 8/10/2019, exarei medida cautelar à Secretaria Especial de Comunicação Social da Presidência da República para que suspendesse a execução dos contratos firmados com vistas à divulgação do denominado "pacote anticrime", até que o Tribunal se posicione sobre o mérito desta representação. Medida que submeto neste momento ao escrutínio deste Colegiado uma vez presentes os pressupostos aplicáveis à espécie, quais sejam, a presença da fumaça do bom direito e do perigo na demora.
Voltando ao tema central de discussão, passo a examinar a fumaça do bom direito sob o prisma de ser ou não possível ao Poder Executivo Federal utilizar recursos públicos para difundir campanha publicitária de que trata projeto de lei de sua iniciativa, submetido ao Congresso Nacional e que ainda se encontra em discussão no parlamento. 
A primeira referência para identificar a legalidade da utilização de recursos públicos com a referida finalidade passa pela Constituição Federal, em especial, o art. 37, segundo o qual, em atenção aos princípios da legalidade, impessoalidade, moralidade, publicidade e eficiência, a publicidade dos atos, programas, obras, serviços e campanhas dos órgãos públicos deve ter caráter educativo, informativo ou de orientação social. 
Por sua vez, na medida em que a despesa referente à ação publicitária em questão foi classificada como "Publicidade de Utilidade Pública", cabe avaliar se tal despesa se enquadra na definição constante do art. 3º, inciso II da Instrução Normativa 7/2014, da Secretaria de Comunicação Social da Presidência da República, a seguir transcrito:
"II- Publicidade de Utilidade Pública: destina-se a divulgar temas de interesse social e apresenta comando de ação objetivo, claro e de fácil entendimento, com o objetivo de informar, educar, orientar, mobilizar, prevenir ou alertar a população para a adoção de comportamentos que gerem benefícios individuais e/ou coletivos".
Nesse ponto, a utilização de recursos públicos para a divulgação de "um projeto de lei", que já sofre alterações sensíveis dentro do Congresso Nacional, não atendem aos requisitos de caráter educativo, informativo e de orientação social, em possível afronta ao conceito de publicidade de utilidade pública definido na sobredita IN 07/2014. 
Isso porque, como qualquer projeto de lei, o que se tem são teses abstratas que serão alteradas pelos legitimados a representar a população. Assim, não se poderia falar que tal campanha tem por objeto educar, informar ou orientar já que ainda não há uma regra decidida e aprovada pelo poder legislativo que reúna condições para tanto.
Observo que "a possiblidade ou não" de utilização de recursos públicos para a divulgação de campanhas destinadas a defender projetos de lei ou propostas de emenda à constituição já foi objeto de judicialização. Na Suspensão Liminar 1.101 do Rio Grande Sul (mencionado pelo Min. Augusto Sherman) o STF concedeu, em 2/4/2017, liminar para suspender os efeitos da decisão proferida pelo TRF da 4ª Região que manteve a decisão proferida pela 1ª Vara Federal de Porto Alegre, proferida na Ação Civil Pública 5012400-56.2017.404.7100/RS. 
Naquele caso, a Justiça Federal, após decisões de 1ª e 2ª instâncias, havia suspendido a campanha que divulgava a então Reforma da Previdência elaborada pelo Governo do Presidente Michel Temer. A decisão monocrática proferida no âmbito do STF, em caráter liminar, se cingiu a discutir se o § 1º do art. 37 da CF/1988 daria suporte ao gasto com propaganda referente a proposta de emenda à constituição, e exclusivamente sobre esse prisma, suspendeu os efeitos das decisões proferidas pelo TRF da 4ª Região e 1ª Vara Federal de Porto Alegre. A discussão de mérito não ocorreu porque o processo foi extinto em 1/2/2019 em razão da perda do objeto em decorrência do término do mandato do então presidente.
Vale mencionar que em fevereiro de 2019, o Ministério Público Federal (DF) entrou com ação de improbidade administrativa contra dois servidores da Secretaria Especial de Comunicação Social da Presidência da República questionando a propaganda de divulgação da proposta de emenda constitucional do Governo do Presidente Michel Temer. Em síntese, o MPF entendeu que "ouve o uso da máquina pública para "veicular peças publicitárias revestidas da opinião do governo" relacionadas a campanha de promoção da Proposta de Emenda à Constituição da Reforma da Previdência Social nº 287, de 2016, a PEC 287/2016". Na ação que tramita na 22ª Vara da Justiça Federal no DF, o MPF sustenta que "a campanha publicitária não apresentou peças que estimulassem a participação da sociedade no debate e na formulação de políticas públicas, nem levou amplo conhecimento à população sobre os programas e serviços realizados". 
Observo que no aludido caso, o Governo Federal gastou cerca de 110 milhões de reais para a divulgação de uma "proposta de emenda" que acabou não sendo apreciada pelo Congresso Nacional. Nesse contexto, indago se teriam sido bem empregados esses recursos públicos já que o novo governo apresentou outra proposta para a previdência, que não se confunde com aquela apresentada pelo governo anterior. 
Passando ao exame do perigo na demora, ressalto que este pressuposto se justifica pelo fato de a campanha publicitária em questão já haver sido lançada oficialmente pelo governo federal no último dia 4, devendo perdurar até o dia 31 do corrente mês. Embora possivelmente recursos públicos já tenham sido empregados na referida campanha até o presente momento, é certo que ainda há recursos a serem utilizados ao longo do mês e é esse gasto que se busca suspender, ao menos até que o TCU se manifeste a respeito.
Observo que não há prejuízo para as discussões do pacote anticrime já que a tramitação ocorre normalmente no âmbito do Congresso Nacional. Além disso, caso esta Corte de Contas entenda, no mérito, que tais gastos são possíveis, a execução do contrato de publicidade será retomada sem qualquer dano para a campanha ou para o erário. 
Do exposto e ante as razões de decidir apresentadas no relatório precedente e com fundamento no art. 276, § 1º, do Regimento Interno do TCU, VOTO para que seja adotada a decisão que ora submeto à apreciação deste Colegiado.
TCU, Sala das Sessões Ministro Luciano Brandão Alves de Souza, em 9 de outubro de 2019.
Ministro VITAL DO RÊGO 
Relator